【裁判字號】    94,重訴,1259
【裁判日期】    950209
【裁判案由】    清償借款
【裁判全文】
臺灣臺北地方法院民事判決            94年度重訴字第1259號
原      告  遠東國際商業銀行股份有限公司
法定代理人  乙○○
訴訟代理人  甲○○
            丙○○
被      告  戊○○
被告兼上列
被      告
訴訟代理人  丁○○  住臺北市○.
上列當事人間清償借款事件，本院於中華民國九十五年一月十九
日言詞辯論終結，判決如下：
    主      文
原告之訴駁回。
訴訟費用由原告負擔。
    事實及理由
甲、程序事項。
    按訴狀送達後，原告不得將原訴變更或追加，但被告同意者
    ，不在此限。民事訴訟法第 255條第1項第1款定有明文。原
    告提起本件訴訟，原僅列戊○○為被告，嗣於94年12月13日
    本院言詞辯論時追加丁○○為被告，並經被告丁○○明示同
    意（見本院卷第15頁），核其訴訟主體之被告雖有追加，然
    既經被告明示同意，揆諸首揭規定，原告所為訴之追加，合
    於法律規定，應予准許。
乙、實體方面。
一、原告主張：
  １、被告丁○○於民國87年1月9日邀同被告戊○○為連帶保證
      人，向原告借款新台幣（下同）9,300,000元，約定借款
      期限20年，其中寬限期自借款日起分24個月，在此期間依
      借款金額按月繳付利息，自借款日後第25個月起，以每壹
      個月為1期，共分216期攤還本息，利息按年息百分之8.8
      計算。依契約倘債務人不按月攤還本息，原告得不經催告
      逕行終止本契約，追償全部本息及違約金。
  ２、今查被告2人屆期不為清償，迭經原告催討無效，依契約
      規定全部視為到期，被告除付至92年7月1日應繳之本息外
      ，尚積欠原告本金8,537,737元，及前述利息與違約金迄
      未清償，依法被告自應負全數清償之責。
  ３、雖然原告曾參加士林地方法院91年民執富字第17298號強
      制執行，拍賣抵押物後於92年7月2日受償4,966,845元，
      然本件係請求拍賣後尚不足受清償之債權以及另行請求違
      約金。
      並聲明：被告丁○○、戊○○應連帶給付原告 8,537,737
      元，及自民國92年7月2日起至清償日止，按年息百分之8.
      8計算之利息，並自民國 92年8月3日起至清償日止，其逾
      期在6個月內者，按上開利率百分之10，逾期超過6個月者
      ，其逾期部分按上開利率百分之20計算之違約金。
二、被告則以：
    被告丁○○曾將建物設定抵押向原告借款9,300,000元，除
    簽立借款契約外，並由被告戊○○、丁○○共同簽發同額本
    票一紙，上開借款金額業經原告以臺灣臺北地方法院88年度
    票字第19678號民事裁定之執行名義向台灣士林地方法院聲
    請強制執行，經士林地方法院以89年度執字第4127號強制執
    行事件執行無結果後，取得該院核發之士院儀執字第1405號
    債權憑證在案，原告隨時可依所持之債權憑證向被告戊○○
    、丁○○之財產請求強制執行，實無再行起訴之必要，今原
    告卻又以同樣標的金額對原告重複請求，顯為債權重複請求
    ，因此應依民事訴訟法第249條第1項第7款及其他相關法條
    駁回原告之訴。並聲明：請求駁回原告之訴。
三、按被告丁○○、戊○○曾於 87年1月14日簽立貸款契約書，
    由丁○○擔任主債務人，戊○○擔任連帶保證人，並以坐落
    臺北縣三芝鄉○○段北勢子小段210-3、227-17地號及其上
    門牌號碼為海景二街5號之建物設定抵押，向原告借貸9,300
    ,000元，被告2人並共同簽發同額本票一紙供作擔保。
  １、根據上開貸款契約書第23條至第25條，約定借款期限20年
      ，其中寬限期自借款日起分24個月，在此期間依借款金額
      按月繳付利息，自借款日後第25個月起，以每壹個月為1
      期，共分216期攤還本息，利息按年息百分之8.8計算。倘
      債務人不按月攤還本息，原告得不經催告逕行終止本契約
      ，追償全部本息及違約金。
  ２、被告2人屆期不為清償，迭經原告催討無效，依契約規定
      全部視為到期，原告取得臺灣臺北地方法院88年度票字第
      19678號民事裁定之執行名義後，經士林地方法院以89年
      度執字第4127號強制執行事件執行無結果後，取得該院核
      發之士院儀執字第1405號債權憑證，原告並參加士林地方
      法院91年民執富字第17298號強制執行，拍賣抵押物後於
      92年7月2日受償4,966,845元，被告除付至92年7月1日應
      繳之本息外，尚積欠原告本金8,537,737元。
      上揭等情，有貸款契約書影本、債權憑證影本、還款結算
      書影本（見本院卷第21頁、第22頁）各一份在卷可稽，且
      為兩造所不爭執（見本院卷第15頁、第30頁），堪信前揭
      事實應為真正。
四、本件之爭點厥為：台灣士林地方法院士院儀執字第1405號債
    權憑證所顯示之執行名義內容，是否已經涵蓋原告起訴主張
    請求返還之債權？原告是否有起訴之必要？
  １、按「原告起訴違背第253條、第263條第2項之規定，或其
      訴訟標的為確定判決之效力所及者，法院應以裁定駁回之
      。」民事訴訟法第249條第1項第7款定有明文。
    原告提起本件訴訟並非就已起訴之事件，於訴訟繫屬中，
      更行起訴，故並不違反民事訴訟法第 253條一事不再理之
      規定；且本案既未經終局判決，原告更未曾將本件訴訟撤
      回，故亦與民事訴訟法第263條第2項「於本案經終局判決
      後將訴撤回者，不得復提起同一之訴」之規定無違。
    觀諸本案中所提出之債權憑證所示之執行名義內容，原告
      應為執票人，而就被告2人於87年1月14日共同簽發之本票
      所為之強制執行，依票據法第 123條即「執票人向本票發
      票人行使追索權時，得聲請法院裁定後強制執行。」之規
      定所為之強制執行，參酌最高法院57年台抗字第76號判例
      所示「本票執票人，依票據法第一百二十三條規定，聲請
      法院裁定許可對發票強制執行，係屬非訟事件，此項聲請
      之裁定，及抗告法院之裁定，僅依非訟事件程序，以審查
      強制執行許可與否，並無確定實體上法律關係存否之效力
      。」之見解，該債權憑證所示之本票債權雖經法院以裁定
      准予強制執行，終究與判決確定後，具有既判力所產生之
      執行名義不同，故本件訴訟之訴訟標的亦未為確定判決之
      效力所及，故原告起訴並未違反民事訴訟法第249條第1項
      第 7款之規定，被告主張原告重複為本件訴訟之請求，為
      無理由應不可採。
  ２、依憲法第16條之規定，人民固有訴訟之權，惟訴訟權之行
      使須有其必要性，否則不僅浪費無益之訴訟程序，且使他
      造當事人受累，故原告起訴，必須具有正當利益，此即所
      謂訴之利益。訴之利益固有廣義及狹義之分，惟在一般情
      形稱訴之利益者，恆指狹義之訴之利益，亦即依據具體訴
      訟，判斷有無請求法院為審判之實際利益，此即權利保護
      必要之問題。
  ３、至於當事人請求法院判決之權利，謂之訴權。關於訴權之
      性質，通說係採取具體訴權說，認為民事訴訟之目的，在
      保護當事人私法上權利，故訴權為具體的要求為自己勝訴
      判決之權利。所以原告起訴後，於起訴程序之合法要件符
      合民事訴訟法第249條而無欠缺後，須具備權利保護要件
      ，始得為原告有理由之勝訴判決。
    權利保護要件應分為訴訟上權利保護要件與實體上權利保
      護要件。訴訟上權利保護要件係指當事人適格要件與保護
      必要要件，此為該訴訟標的是否得為實體判決之一般資格
      ，而有現實審判之必要性。
    保護必要要件即為前述狹義訴之利益。原告提起之訴訟，
      就為訴訟標的之法律關係，應有請求法院判決之現實上必
      要性，亦即在法律上有受判決之現實利益，此乃國家允許
      人民利用訴訟制度之要件。若依訴之內容不能直接解決其
      私法上權利之紛爭者，即不能認其訴有保護之必要。
  ４、至於欠缺狹義訴之利益，即欠缺保護必要之要件者，在採
      取具體訴權說之我國，認為應以判決程序處理之，亦即其
      認無保護之必要者，不再審究訴訟標的實體法律關係之要
      件，應直接以判決駁回原告之訴，而不認為係起訴程序之
      合法要件，故被告主張原告之訴有違民事訴訟法第249條
      第1項第6款「起訴不合程式或不備其他要件」，亦有誤會
      而不足採。
  ５、觀諸台灣士林地方法院士院儀執字第1405號債權憑證所顯
      示之執行名義內容係「債務人於民國八十七年一月十四日
      共同簽發之本票，內載憑票交付債權人新台幣玖佰參拾萬
      元，其中之新台幣玖佰貳拾玖萬肆仟柒佰陸拾貳元及自民
      國八十八年四月一日起至清償日止，按年利率百分之十一
      點五計算之利息，得為強制執行」。該執行名義背面載明
      受償情形為「92年07月02日受償0000000元，實際上僅償
      還至92年07月01日為止之利息及部分本金（尚餘本金正如
      本件原告聲明之本金）。
      而原告之聲明為「被告丁○○、戊○○應連帶給付原告8,
      537,737元，及自民國92年7月2日起至清償日止，按年息
      百分之8. 8計算之利息，並自民國92年8月3日起至清償日
      止，其逾期在6個月內者，按上開利率百分之10，逾期超
      過6個月者，其逾期部分按上開利率百分之20計算之違約
      金」。
      二者相較：
      本金相同，利息起算日相同，債權憑證之利息為「年利率
      11.5%」，而本件起訴利息為「年利率8.8%」違約金為「
      6個月內者，按上開利率10%，6個月以上，按上開利率20%
      」，本件起訴即使合計違約金（暫均以20%計算），實際
      上8.8%*1.2= 10.56%，也較債權憑證之11.5%為低，則原
      告起訴結果做多僅得獲得年利率10.56%之利益，反較已經
      取得之債權憑證為少，其訴訟自無保護之必要。
五、本件事證已臻明確，兩造其餘之攻擊、防禦方法，核與判決
    結果不生影響，爰無庸一一論述，併此敘明。
六、訴訟費用負擔之依據：民事訴訟法第78條。
中    華    民    國    95    年    2     月    9     日
                  民事第5庭庭   法  官  陳心弘
以上正本係照原本作成
如對本判決上訴，須於判決送達後20日內向本院提出上訴狀
中    華    民    國    95    年    2     月    9     日
                                書記官  許博為


司法院資訊處製作；財團法人民間司法改革基金會備份。
